ACORDAO-COMPLETO-2459149

ACÓRDÃO 4092/2021 ATA 7/2021 - SEGUNDA CÂMARA

VISTOS, relatados e discutidos estes autos em que se analisam quatro atos de concessão de aposentadoria instituídos pelo Tribunal de Contas da União em benefício dos Srs. Francisco Raul Félix de Sousa Ramos, José Reinaldo da Motta, Luiz Carlos Oliveira Borges e Manoel Eurico Glória, ex-servidores desta Corte de Contas.
	ACORDAM os Ministros do Tribunal de Contas da União, reunidos em Sessão da 2ª Câmara, ante as razões expostas pelo Relator, e com fulcro nos incisos III e IX do art. 71 da Constituição Federal e nos arts. 1º, inciso V, e 39, inciso II, da Lei 8.443/1992, c/c o art. 259, inciso II, do Regimento Interno/TCU, em:
	9.1. reconhecer o registro tácito dos atos de aposentadoria dos Srs. Francisco Raul Félix de Sousa Ramos, José Reinaldo da Motta, Luiz Carlos Oliveira Borgese e Manoel Eurico Glória, em consonância com o decidido pelo Supremo Tribunal Federal, em sede de repercussão geral, no julgamento do RE 636.553;
	9.2. restituir os autos à Sefip, para que observe o disposto no subitem 9.2.3 do Acórdão 122/2021-TCU-Plenário, no tocante aos atos de concessão de aposentadoria objeto deste processo.

Atos de concessão de aposentadoria instituídos pelo Tribunal de Contas da União que estão disponibilizados ao TCU há mais de cinco anos.

Segunda Câmara

Tribunal de Contas da União.

3. Interessados: Francisco Raul Félix de Sousa Ramos (XXX.418.901-XX); José Reinaldo da Motta (XXX.533.806-XX); Luiz Carlos Oliveira Borges (XXX.314.323-XX); Manoel Eurico Glória (XXX.692.801-XX).

13.1. Ministros presentes: Bruno Dantas (Presidente), Augusto Nardes, Aroldo Cedraz e Raimundo Carreiro.
13.2. Ministro-Substituto presente: Marcos Bemquerer Costa (Relator).

MARCOS BEMQUERER

Trata-se da análise de quatro atos de concessão de aposentadoria instituídos pelo Tribunal de Contas da União, em benefício dos Srs. Francisco Raul Félix de Sousa Ramos, José Reinaldo da Motta, Luiz Carlos Oliveira Borges e Manoel Eurico Glória, ex-servidores desta Corte de Contas, sendo que os dois primeiros ocuparam o cargo de Auditor Federal de Controle Externo e os outros dois o cargo de Técnico Federal de Controle Externo.
2.	A Secretaria de Fiscalização de Integridade de Atos e Pagamentos de Pessoal e de Benefícios Sociais - Sefip analisou o processo, concluindo haver irregularidade nas concessões objeto destes autos, nos termos da instrução inserta à peça 7, assim vazada: 
"8. A possibilidade de incorporação da vantagem denominada 'quintos' foi instituída com a Lei 6.732/1979.
9.	Segundo o art. 2º dessa lei, o servidor no exercício de cargo em comissão ou função de confiança poderia incorporar, a partir do sexto ano, 1/5 (um quinto) das vantagens correspondentes, a cada ano completo de exercício, até o limite de 5/5 (cinco quintos) ; isto é, até completar o décimo ano.
10. Objetivava-se evitar o decesso remuneratório do servidor ocupante de cargo ou função de confiança que viesse a ser dispensado em momento futuro e que não fosse passar imediatamente à inatividade.
11. Uma vez que, até dezembro de 1979, os servidores em atividade que tivessem preenchido os requisitos temporais do artigo 180 da Lei 1.711/1952 só poderiam contar com tal benefício quando se aposentassem.
12. Assim, se deixavam um cargo de confiança, após longos anos de exercício, e permaneciam em atividade, regressavam à situação de origem, com a remuneração do cargo efetivo e nada mais.
13. (...) a Lei 8.112/1990, por meio do seu artigo 62, § 2º, introduziu novo disciplinamento ao assunto.
14. A incorporação passou a se dar na proporção de 1/5 (um quinto) a cada ano de exercício da função, até o limite de cinco anos, sem a exigência do período de carência de cinco anos.
15. Os critérios para incorporação dessa vantagem foram definidos mais claramente com a publicação da Lei 8.911/1994, que assim dispôs:
'Art. 3. Para efeito do disposto no § 2º do art. 62 da Lei nº 8.112, de 11 de dezembro de 1990, o servidor investido em função de direção, chefia e assessoramento, ou cargo em comissão, previsto nesta Lei, incorporará à sua remuneração a importância equivalente à fração de um quinto da gratificação do cargo ou função para o qual foi designado ou nomeado, a cada doze meses de efetivo exercício, até o limite de cinco quintos.
§ 1º Entende-se como gratificação a ser incorporada à remuneração do servidor a parcela referente à representação e a gratificação de atividade pelo desempenho de função, quando se tratar de cargo em comissão ou função de direção, chefia e assessoramento dos Grupos: Direção e Assessoramento Superiores - DAS e Cargo de Direção - CD.
§ 2º Quando se tratar de gratificação correspondente às funções de direção, chefia e assessoramento do Grupo - FG e GR, a parcela a ser incorporada incidirá sobre o total desta remuneração.
§ 3º Quando mais de um cargo em comissão ou função de direção, chefia e assessoramento houver sido exercidos no período de doze meses, a parcela a ser incorporada terá como base de cálculo a exercida por maior tempo.
§ 4º Ocorrendo o exercício de cargo em comissão ou de função de direção, chefia ou assessoramento de nível mais elevado, por período de doze meses, após a incorporação dos cinco quintos, poderá haver a atualização progressiva das parcelas já incorporadas, observado o disposto no parágrafo anterior.' 
16. Entretanto, essa vantagem foi extinta e restabelecida por diversas vezes, como demonstra o breve histórico abaixo apresentado.
17. A Medida Provisória - MP 831/1995 extinguiu a vantagem dos quintos, tendo sido reeditada exaustivamente até a MP 1.160/1995, que a restabeleceu, porém sob a forma de décimos.
18. Em 10/11/1997, foi editada a MP 1.595-14, que - convertida na Lei 9.527/1997 - extinguiu novamente a incorporação e a transformou em Vantagem Pessoal Nominalmente Identificada (VPNI) .
19.  Em 8/4/1998, a MP 1.160/1995 foi convertida na Lei 9.624/1998. Essa lei não revogou a Lei 9.527/1997, apenas limitou temporalmente a incorporação da referida vantagem entre 19/1/1995 até a data da sua publicação, do tempo residual de exercício de funções comissionadas não empregado até 10/11/1997.
20. No entanto, essa vantagem sempre esteve cercada de controvérsia. Ainda, em 4/9/2001, foi editada a MP 2.225-45/2001, que acresceu à Lei 8.112/1990 o artigo 62-A, transformando os quintos/décimos em VPNI, com a seguinte redação:
'Art. 62-A. Fica transformada em Vantagem Pessoal Nominalmente Identificada - VPNI a incorporação da retribuição pelo exercício de função de direção, chefia ou assessoramento, cargo de provimento em comissão ou de Natureza Especial a que se referem os arts. 3º e 10 da Lei no 8.911, de 11 de julho de 1994, e o art. 3º da Lei no 9.624, de 2 de abril de 1998. Parágrafo único.  A VPNI de que trata o caput deste artigo somente estará sujeita às revisões gerais de remuneração dos servidores públicos federais.
21. Com o advento desta Medida Provisória, surgiram entendimentos divergentes. Por um lado, achava-se que seria devida a incorporação de parcelas da vantagem até 8/4/1998 (data de publicação da Lei 9.624/1998) . Por outro, entendia-se que a MP 2.225-45/2001 havia estendido o direito à incorporação da vantagem até a data de sua publicação.
22. No âmbito deste Tribunal, foi editado o Acórdão 2248/2005-TCU-Plenário (Ministro-Relator Lincoln Magalhães da Rocha) que fixou os seguintes critérios para incorporação de quintos e décimos:
'9.2. alterar a redação do subitem 9.2 do Acórdão 931/2003-TCU-Plenário para: 'firmar entendimento de que é devida a incorporação de parcelas de quintos, com fundamento no artigo 3º da MP 2.225-45/2001, observando-se os critérios contidos na redação original dos artigos 3º e 10 da Lei 8.911/94, no período compreendido entre 09/04/98 e 04/09/2001, data da edição da referida medida provisória, sendo a partir de então todas as parcelas incorporadas, inclusive a prevista no artigo 3º da Lei 9.624/98, transformadas em Vantagem Pessoal Nominalmente Identificada - VPNI, admitindo-se, ainda, o cômputo do tempo residual porventura existente em 10/11/1997, desde que não empregado em qualquer incorporação, para concessão da primeira ou de mais uma parcela de quintos na data específica em que for completado o interstício de doze meses, ficando, também, essa derradeira incorporação transformada em VPNI, nos termos do subitem 8.1.2 da Decisão 925/1999 - Plenário.'
23. Contrariando jurisprudência deste Tribunal, em 18/3/2015, o Supremo Tribunal Federal (STF) , ao apreciar o Recurso Extraordinário (RE) 638.115/Ceará (Ministro-Relator Gilmar Mendes) , que teve repercussão geral, fixou a seguinte tese: 'Ofende o princípio da legalidade a decisão que concede a incorporação de quintos pelo exercício de função comissionada no período de 8/4/1998 a 4/9/2001, ante a carência de fundamento legal'.
24. Todavia, ao tomar essa decisão, o STF modulou os seus efeitos para dispensar a devolução dos valores recebidos indevidamente de boa-fé até a data do julgamento, cessada a ultra atividade de incorporações em qualquer hipótese.
25. Em razão dessa decisão do STF, o supramencionado Acórdão 2248/2005-TCU-Plenário teve sua inconstitucionalidade reconhecida pelo Supremo Tribunal Federal nos autos do Mandado de Segurança 25.763/DF.
26. Assim, depois da decisão do Supremo Tribunal Federal no âmbito do RE 638.115/CE, este Tribunal adequou sua jurisprudência e adotou a tese defendida na Decisão 925/1999-Plenário (Ministro-Relator Walton Alencar Rodrigues) e Acórdão 731/2003-TCU-Plenário e 732/2003-Plenário (ambos de Relatoria do Ministro Guilherme Palmeira) , de que a incorporação ou atualização da vantagem de quintos, transformada em Vantagem Pessoal Nominalmente Identificada - VPNI pelo art. 62-A da Lei 8.112/1990, somente era devida até o dia 8/4/1998, conforme previsto no art. 3º da Lei 9.624/1998.
27. Ademais, nos termos do Acórdão 5455/2018-TCU-Segunda Câmara (Ministro-Relator José Mucio Monteiro) , eventual tempo residual existente em 10/11/1997, não empregado para a concessão de quintos, pode ser utilizado para incorporação de apenas um décimo, nos termos do art. 5º da Lei 9.624/1998, com termo final, a qualquer tempo, na data em que o servidor completar o interstício de doze meses, de acordo com a sistemática definida na redação original do art. 3º da Lei 8.911/1994, com posterior transformação em VPNI.
28. Contudo, em recente julgamento do supramencionado RE 638.115/CE, cujo resultado final foi proclamado em 18/12/2019, o STF deu provimento a Embargos de Declaração, onde foi proferida a seguinte decisão:
'Inicialmente, o Tribunal, por maioria, resolvendo questão de ordem suscitada pelo Ministro Dias Toffoli (Presidente) , deliberou que, para a modulação dos efeitos de decisão em julgamento de recursos extraordinários repetitivos, com repercussão geral, nos quais não tenha havido declaração de inconstitucionalidade de ato normativo, é suficiente o quórum de maioria absoluta dos membros do Supremo Tribunal Federal, vencido o Ministro Marco Aurélio, que diverge quanto à formulação da questão de ordem e quanto ao seu mérito. Votaram na questão de ordem os Ministros Luiz Fux e Roberto Barroso. Na sequência, o Ministro Dias Toffoli (Presidente) proclamou o resultado do julgamento deste recurso, ocorrido na sessão virtual de 11.10.2019 a 17.10.2019: 'O Tribunal, por maioria, acolheu parcialmente os embargos de declaração, com efeitos infringentes, para reconhecer indevida a cessação imediata do pagamento dos quintos quando fundado em decisão judicial transitada em julgado, vencida a Ministra Rosa Weber, que rejeitava os embargos. No ponto relativo ao recebimento dos quintos em virtude de decisões administrativas, o Tribunal, em razão de voto médio, rejeitou os embargos e, reconhecendo a ilegitimidade do pagamento dos quintos, modulou os efeitos da decisão de modo que aqueles que continuam recebendo até a presente data em razão de decisão administrativa tenham o pagamento mantido até sua absorção integral por quaisquer reajustes futuros concedidos aos servidores. Os Ministros Ricardo Lewandowski e Celso de Mello proviam os embargos de declaração e modulavam os efeitos da decisão em maior extensão. Ficaram vencidos, nesse ponto, os Ministros Marco Aurélio e Rosa Weber. Por fim, o Tribunal, por maioria, também modulou os efeitos da decisão de mérito do recurso, de modo a garantir que aqueles que continuam recebendo os quintos até a presente data por força de decisão judicial sem trânsito em julgado tenham o pagamento mantido até sua absorção integral por quaisquer reajustes futuros concedidos aos servidores, vencidos os Ministros Marco Aurélio e Rosa Weber. Tudo nos termos do voto do Relator. Afirmaram suspeição os Ministros Luiz Fux e Roberto Barroso'. Ausente, justificadamente, nesta assentada, o Ministro Celso de Mello. Plenário, 18.12.2019.' (grifo nosso) 
29. No que diz respeito à vantagem de quintos, a despeito de haver incorporações após o advento da Lei 9.624/1998, o que impediria a Corte de Contas declarar atos de aposentadoria como legais quanto a este aspecto, a manutenção do pagamento está amparado pela decisão do STF supramencionada.
30. Para a presente análise é importante também esclarecer a metodologia de cálculo para a atualização da rubrica 'quintos'. O recente Acórdão 3145/2020-TCU-Primeira Câmara, de relatoria do Ministro Benjamin Zymler, orientou o Senado Federal que somente se admitirá o pagamento temporário dos 'quintos', com base na modulação estipulada pelo Supremo Tribunal Federal no RE 638.115/CE, se houver correção das parcelas incorporadas, na forma exposta no voto condutor do Acórdão.
31. Devido à clareza em que tratou a matéria, cito o voto condutor do aresto acima mencionado, no que interessa:
'7. Outra irregularidade apontada pela Sefip refere-se ao pagamento da vantagem dos 'quintos' - que vem a ser a fração incorporada pelo servidor efetivo ativo, ano a ano, da função de confiança exercida - após 8/4/1998, matéria essa [que é] objeto de decisão do Supremo Tribunal Federal no RE 638.115/Ceará (rel. Ministro Gilmar Mendes) , com repercussão geral, no qual foi fixada a seguinte tese: 
'Ofende o princípio da legalidade a decisão que concede a incorporação de quintos pelo exercício de função comissionada no período de 8/4/1998 a 4/9/2001, ante a carência de fundamento legal.'
8. Os efeitos dessa decisão foram recentemente modulados pelo STF, que permitiu a continuidade dos pagamentos de 'quintos' decorrentes de decisão judicial transitada em julgado sob a forma de vantagem pessoal nominalmente identificada (VPNI) . E, na hipótese de a incorporação (após a 8/4/1998) decorrer de decisão judicial não transitada em julgado ou de decisão administrativa - situação do servidor - a vantagem deve ser transformada em parcela compensatória, a ser absorvida por qualquer tipo de aumento recebido.
9. Ora, uma vez que o STF considerou, em processo com repercussão geral, inconstitucional o pagamento de 'quintos' após 8/4/1998, não vejo como considerar legal o pagamento da rubrica como propôs a instrução da Sefip, ainda que se promova o mesmo tipo de modulação adotada pela Suprema Corte. 
10. Ademais, verifico outra irregularidade no pagamento dos 'quintos', a saber, a incorporação de função sem observância de ordem cronológica do tempo de exercício, obviamente com o intuito de assegurar a incorporação de função mais elevada que aquela exercida por mais tempo no interstício de 12 meses.
11. Consta do campo 'Esclarecimentos do Gestor de Pessoal' do formulário Sisac a seguinte informação:
'Cabe ressaltar que verificamos a incompatibilidade na metodologia da contagem de incorporação de quintos/décimos segundo o § 3º do art. 3º da Lei nº 8.911/1994, visto que a vantagem foi calculada conforme sistemática adotada pelo Senado Federal com base nos Pareceres nº 253/1998 e 37/2000 da Advocacia do Senado, que entendeu que o cômputo dos tempos de gratificação podem ser agrupados por símbolo, independentemente do início e término do exercício, de ser ele ininterrupto ou não, atribuindo-se uma parcela para cada período de 365 dias, contando-se a partir da maior para a menor. Esta SERH elaborou consulta à Secretaria de Controle Interno a respeito da divergência da contagem, respondida por meio do Parecer nº 268/2014-COADRH/SCISF, em que alegou que não poderia se manifestar em caso concreto em fase de instrução, mas somente analisar os atos 'a posteriori', não opinando sobre a manutenção ou correção do cálculo da vantagem. Dessa forma, a vantagem quintos/décimos incorporados não foi alterada, permanecendo na proporção que servidor vinha recebendo na atividade.'
12. Como se vê, o Senado não observou as disposições do (revogado) art. 3º da Lei 8.911/1994, do qual claramente se extrai que a incorporação de 'quintos' deve considerar a sequência cronológica das funções exercidas, de modo a assegurar a incorporação da função exercida por maior tempo dentro de cada período de 12 meses de exercício de função (grifos acrescidos) : 
'Art. 3º Para efeito do disposto no § 2º do art. 62 da Lei nº 8.112, de 11 de dezembro de 1990, o servidor investido em função de direção, chefia e assessoramento, ou cargo em comissão, previsto nesta Lei, incorporará à sua remuneração a importância equivalente à fração de um quinto da gratificação do cargo ou função para o qual foi designado ou nomeado, a cada doze meses de efetivo exercício, até o limite de cinco quintos.  (Revogado pela Lei nº 9.527, de 10.12.1997) 
§ 1º Entende-se como gratificação a ser incorporada à remuneração do servidor a parcela referente à representação e a gratificação de atividade pelo desempenho de função, quando se tratar de cargo em comissão ou função de direção, chefia e assessoramento dos Grupos: Direção e Assessoramento Superiores - DAS e Cargo de Direção - CD. (Revogado pela Lei nº 9.527, de 10.12.1997) 
§ 2º Quando se tratar de gratificação correspondente às funções de direção, chefia e assessoramento do Grupo - FG e GR, a parcela a ser incorporada incidirá sobre o total desta remuneração. (Revogado pela Lei nº 9.527, de 10.12.1997) 
§ 3º Quando mais de um cargo em comissão ou função de direção, chefia e assessoramento houver sido exercidos no período de doze meses, a parcela a ser incorporada terá como base de cálculo a exercida por maior tempo.
§ 4º Ocorrendo o exercício de cargo em comissão ou de função de direção, chefia ou assessoramento de nível mais elevado, por período de doze meses, após a incorporação dos cinco quintos, poderá haver a atualização progressiva das parcelas já incorporadas, observado o disposto no parágrafo anterior. (Revogado pela Lei nº 9.527, de 10.12.1997'
13. Muitas vezes o período de 12 meses a que se refere o art. 3º da Lei 8.911/1994 não é contínuo, mas nunca pode ser intercalado. É dizer, não pode o gestor, a seu bel-prazer, agrupar os períodos de exercício de função, desconsiderada a ordem cronológica, com o intuito de assegurar ao servidor incorporação mais vantajosa.
14. A melhoria dos valores incorporados se dava de duas formas: i) por meio de incorporação de novas parcelas de 'quintos; b) pela atualização das parcelas, quando, após a incorporação de 5/5, o servidor houvesse completado um novo interstício de 12 meses de exercício de função.
15. Nessa linha foi a deliberação proferida no TC Processo 023.643/2006-0 (Acórdão 2285/2007-TCU-Plenário, rel. Ministro-Substituto Marcos Bemquerer Costa) , que versava sobre consulta realizada pelo Presidente o Tribunal Superior do Trabalho sobre a forma de apuração de tempo para fins de atualização de 'quintos'. À guisa de clareza, transcrevo a ementa dessa deliberação: 
'CONSULTA. CONHECIMENTO. ATUALIZAÇÃO DE QUINTOS.  DIFERI-MENTO DO TERMO INICIAL DE CONTAGEM. POSSIBILIDADE. RESPOSTA AO CONSULENTE. 1. É lícito ao servidor, mediante requerimento, selecionar o período de 12 meses consecutivos de exercício de cargo em comissão ou função de direção, chefia e assessoramento, para fins de atualização de parcela de quintos, nos termos do então vigente § 4° do art. 3° da Lei n. 8.911/1994, c/c o art. 3° da Lei n. 9.624/1998; 2. Dentro do intervalo de 12 meses de exercício de cargo em comissão ou função de direção, chefia e assessoramento, escolhido para fins de atualização de quintos, não é permitida a exclusão ou o expurgo de qualquer tempo de função comissionada; 3. É possível a substituição de parcela de quintos por outra concernente ao exercício de cargo em comissão ou função de direção, chefia e assessoramento de nível mais elevado, desde que exercidos por maior tempo, durante o período selecionado de 12 meses consecutivos. 4. O eventual diferimento do marco temporal utilizado para fins de incorporação/atualização de parcela de quintos produz efeitos financeiros a partir da solicitação do interessado, sendo vedado qualquer pagamento retroativo de parcelas de quintos assim incorporadas/atualizadas'
16. A despeito de se referir à atualização de 'quintos', o raciocínio de todo se aplica à incorporação da vantagem.
17. Em nenhum momento a lei autoriza o administrador a 'pinçar' os dias de exercício de cada função para, posteriormente, conceder a incorporação de 'quintos'. Não fosse observada uma sequência cronológica não seria possível conceder ao servidor 1/5 a cada 12 meses de exercício de funções, pois seria necessário aguardar indefinidamente para verificar as funções exercidas ao longo da vida funcional. Como a prática administrativa sempre foi a de conceder ao servidor o 'quinto' tão logo fosse incorporado, pode-se concluir que a alteração do procedimento do Senado alterou um ato jurídico perfeito, que já havia surtido efeitos financeiros. 
18. Assim sendo, mostra-se totalmente desarrazoado e lesivo ao Erário o procedimento de agrupar os dias exercidos de função comissionada pelo servidor conforme a função exercida, com inobservância da ordem cronológica, com objetivo de assegurar a percepção da vantagem em patamares superiores aos devidos.
19. No caso concreto, o interessado, sr. Luiz Carlos Grangeiro recebe 4/5 de FC 7 e 1/5 de FC 3, sendo certo que, de 1º/2/1983 até 26/3/1998, não houve um único interstício de 12 meses no qual o servidor tenha exercido a FC 7 por mais de 6 meses. Na verdade, ele as exerceu esporadicamente, em períodos de até 20 dias. Apenas a partir de 27/3/1998, até 4/9/2001, o interessado se manteve continuamente nessa função. 
20. Portanto, caso fosse possível incorporar 'quintos' após 8/4/1998, o interessado deveria ter incorporado/atualizado 3/5 de FC 7 e não 4, de acordo com as informações constantes do campo 'discriminação dos tempos em funções comissionadas'.
21. Ora, certamente o servidor incorporou seus 'quintos' na sequência de seu exercício e, uma vez finda a incorporação, por força dos dispositivos legais, o Senado não apenas atualizou as parcelas incorporadas como também promoveu um rearranjo do tempo de exercício de função, agrupando os dias de exercício da FC 7 de modo a assegurar a concessão do 4º 'quinto' dessa função, em substituição a 1/5 de FC 3.  Tudo isso com um único objetivo: assegurar a melhor combinação possível para fins de incorporação da vantagem prevista no art. 3º da Lei 8.911/1994.
22. Dessarte, além da inconstitucionalidade do pagamento da rubrica 'opção' após o advento da EC 20/1998, o Senado não somente promoveu a atualização de 'quintos' (supostamente com base na Medida Provisória 2225/2001) , o que está em desacordo com o entendimento do Tribunal sobre a matéria e com o decidido pelo STF no RE 638.115/Ceará, como também deixou de observar a sistemática prevista na legislação para favorecer indevidamente o servidor em detrimento dos cofres públicos. 
23. Por fim, uma vez configurada a hipótese prevista no Enunciado 106 da Súmula de Jurisprudência deste Tribunal, deve-se dispensar a devolução dos valores indevidamente recebidos de boa-fé e realizar as determinações sugeridas.' (grifo nosso) 
32. Após os esclarecimentos quanto ao entendimento desta Corte de Contas e do STF sobre a matéria, analisa-se os atos em tela. No que concerne ao ato do interessado Francisco Raul Félix de Sousa Ramos, a Unidade de Origem informa que o interessado faz jus a 3/10 de uma FC-07, consoante o campo 'Dados de Vantagens'.
33. No entanto, ao analisar a Discriminação dos Tempos em Funções Comissionadas do interessado, observa-se que o inativo cumpriu os requisitos para a aquisição de 2/10 de uma FC-07, pois até a data limite de incorporação de Funções Comissionadas (8/4/1998) o interessado contava com [um] ano, 11 meses e 2 dias de exercício de FC. 
34. Por outro lado, não exerceu outra Função Comissionada para completar o interstício de doze meses para nova incorporação (exerceu 11 meses e 25 dias) . Portanto, de acordo com a sistemática definida na redação original do art. 3º da Lei 8.911/1994, nos termos do já citado Acórdão 5455/2018-TCU-Segunda Câmara (Ministro-Relator José Mucio Monteiro) , o interessado não poderia incorporar 1/10 adicional de uma FC 07. Desse modo, o ato é ilegal e não deve receber a chancela de legalidade pela Corte de Contas.
35. Quanto ao servidor José Reinaldo da Motta, o Tribunal de Contas da União realizou a incorporação de 2/5 de uma FC 07 e 2/5 de uma FC 08. 
36. Contudo, consoante a jurisprudência já exposta, o interessado faz jus a incorporação de 2/10 de uma FC-07 e, adicionalmente, 1/10 de FC 07, pois exerceu [um] ano, 9 meses e 10 dias de uma FC 07 até 8/4/1998 e poderia ter utilizado o tempo residual existente em 10/11/1997, não empregado para a concessão de quintos, para ser utilizado na incorporação de um décimo de FC 07 (função que exerceu por maior período dentro do interstício de 12 meses) , nos termos do art. 5º da Lei 9.624/1998.
37. Considerando que não há informações sobre decisões judiciais no ato em tela, infere-se que as incorporações efetuadas após 8/4/1998 ocorreram por decisão administrativa. Assim, no caso concreto, por se tratar de decisão administrativa, entende-se que deve ser determinado ao Gestor de Pessoal que promova o destaque da parcela de quintos incorporada com amparo em funções comissionadas exercidas entre 8/4/1998 a 4/9/2001 e transforme-a em 'Parcela Compensatória' a ser absorvida por quaisquer reajustes futuros, consoante decidido pelo STF no RE 638.115/CE. 
39. No entanto, o ato deve considerado ilegal com a consequente negativa de registro pela Corte de Contas.
40. No que se refere ao interessado Luiz Carlos Oliveira Borges, o interessado exerceu até o dia 3/3/1992, 4 anos, 4 meses e 15 dias de uma FC-03. Após esta data, exerceu períodos de FC 06 (29 dias) e FC 04, até completar novo interstício de 12 meses (completado em 19/11/1994) . Deste modo, até a data de 19/11/1994 o interessado fez jus a incorporação de 4/5 de uma FC 03 e 1/5 de uma FC 04.
39. Contudo, o interessado continuou a exercer funções comissionadas após ter incorporado 5/5 de Funções Comissionadas. Assim, a cada novo interstício de 12 meses, poderia ser beneficiado com a 'atualização' dos quintos já incorporados, conforme o já citado Acórdão 3145/2020-TCU-Primeira Câmara, de relatoria do Ministro Benjamin Zymler.
40. Em 19/11/1995, o interessado completou novo interstício de 12 meses. Agora, exerceu por maior período uma FC 06. Desse modo, poderia incorporar 3/5 de uma FC 03, 1/5 de uma FC 04 e 1/5 de uma FC 06.
41. No dia 19/11/1996, o interessado completou novo interstício de 12 meses. Em análise ao tempo de exercício das funções, observa-se que o interessado exerceu (no novo interstício de 12 meses) maior tempo em uma FC 06 (6 meses e 8 dias) . Deste modo, a partir da data de 19/11/1996 faria jus a 2/5 de uma FC 03, 1/5 de uma FC 04 e 2/5 de uma FC 06.
42. Na data de 19/11/1997, o ex-servidor completou novo exercício de 12 meses. No novo período, exerceu apenas FC de nível 07. Deste modo, a partir da data de 19/11/1997 faria jus a 1/5 de uma FC 03, 1/5 de uma FC 04, 2/5 de uma FC 06 e 1/5 de uma FC 07. Cumpre esclarecer que o interessado não possuía tempo residual existente em 10/11/1997 e não empregado para a concessão de quintos. 
43. Entendemos assim, que a incorporação informada pela Unidade de Origem não é escorreita, pois incorporou-se 3/10 de uma FC 05 e 7/10 de uma FC 07. Em nossa análise, o ex-servidor faz jus a incorporação de 2/10 de uma FC 03, 2/10 de uma FC 04, 4/10 de uma FC 06 e 2/10 de uma FC 07.
44. Do mesmo modo que o ato anterior, infere-se que as incorporações efetuadas após 8/4/1998 ocorreram por decisão administrativa. Portanto, deve ser determinado ao Gestor de Pessoal que promova o destaque da parcela de quintos incorporada com amparo em funções comissionadas exercidas entre 8/4/1998 a 4/9/2001 e transforme-a em 'Parcela Compensatória' a ser absorvida por quaisquer reajustes futuros, consoante decidido pelo STF no RE 638.115/CE. 
45. Adicionalmente, o ato deve ser considerado ilegal, com a consequente negativa de registro pela Corte de Contas.
46. Por fim, quanto ao ato de Manoel Eurico Glória, o Tribunal de Contas da União procedeu a incorporação de 2/10 de uma FC 02 e 8/10 de uma FC 04.
47. Contudo, observa-se na Discriminação dos Tempos em Funções Comissionadas que o interessado jamais exerceu um Função Comissionada de nível FC 04. Durante apenas 40 dias (desde 12/2/1984 a 8/4/1998) , o inativo exerceu uma função de nível 07. O que não garante a incorporação da FC 07 a seus proventos.
48. Deste modo, o interessado não faz jus a incorporação informada pelo Tribunal Contas da União. Portanto, o ato não merece prosperar.
49. Em resumo, nos atos em tela, o TCU realizou incorporações de quintos em desconformidade, portanto, com a jurisprudência desta Corte de Contas e do STF, consoante a tabela abaixo informada:
	Inativo
	Situação atual - Incorporação realizada  nos proventos
	Incorporação regular

	Francisco Raul Félix de Sousa Ramos
	3/10 - FC 07
	2/10 - FC 07

	José Reinaldo da Motta
	5/5 - FC 07 e 2/5 -FC 08
	3/10 - FC 07

	Luiz Carlos Oliveira Borges
	3/10 - FC 05 e 7/10- FC 07
	2/10 - FC 03; 2/10 - FC 04 ; 4/10 - FC 06 e 2/10 - FC 07

	Manoel Eurico Glória
	2/10 - FC 02 e 8/10 - FC 04
	10/10 - FC 02

CONCLUSÃO
50. A abrangência e a profundidade das verificações levadas a efeito fundamentam convicção de que os atos de aposentadoria devem ser apreciados pela ilegalidade.
51. Deve-se dispensar a devolução dos valores indevidamente recebidos de boa-fé pelos interessados, nos termos do Enunciado 106 da Súmula de Jurisprudência deste Tribunal.
52. Por fim, vale destacar que os atos em análise foram disponibilizados ao TCU há menos de cinco anos. Portanto, segundo o entendimento estabelecido no Acórdão 587/2011-TCU-Plenário, não é necessária a instauração do contraditório.
 PROPOSTA DE ENCAMINHAMENTO
53. Ante o exposto, com fundamento nos arts. 71, inciso III, da Constituição Federal, 1o, inciso V, e 39, incisos I e II, da Lei 8.443/1992 e 260, § 1º e 5º, do Regimento Interno do Tribunal de Contas da União, bem como art. 7º, § 4º da IN 78/2018, propõe-se:
a) considerar ILEGAL e negar o registro dos atos de Francisco Raul Félix de Sousa Ramos (CPF: XXX.418.901-XX) , José Reinaldo da Motta (CPF: XXX.533.806-XX) , Luiz Carlos Oliveira Borges (CPF: XXX.314.323-XX) e Manoel Eurico Glória (CPF: XXX.692.801-XX) .
b) dispensar a devolução dos valores recebidos indevidamente, mas de boa-fé, nos termos do Enunciado 106 da Súmula de Jurisprudência deste Tribunal;
c) determinar ao Tribunal de Contas da União que adote as seguintes providências:
c.1) promova o destaque da (s) parcela (s) de quintos incorporada (s) com amparo em funções comissionadas exercidas entre 8/4/1998 a 4/9/2001 e transforme-a (s) em 'Parcela Compensatória' a ser absorvida por quaisquer reajustes futuros, consoante decidido pelo STF no RE 638.115/CE;
c.2) comunique aos interessados o teor desta decisão, alertando-os de que o efeito suspensivo proveniente da interposição de eventuais recursos não os exime da devolução dos valores percebidos indevidamente após a respectiva notificação, caso os recursos não sejam providos;
c.3) no prazo de trinta dias, contados da ciência da decisão, envie a este Tribunal documentos comprobatórios de que os interessados estão cientes do julgamento deste Tribunal."
3.	O Ministério Público de Contas, representado pela Procuradora-Geral Cristina Machado da Costa e Silva, assim se manifestou (peça 9) .
"3. Ao percorrermos os formulários de peças n.ºs 2 a 5, observamos que as quatro aposentadorias ora em análise deram entrada na Corte de Contas, para fins de registro, há mais de cinco anos.
4.	Cabe registrar que o Plenário do Tribunal proferiu recentemente o Acórdão n.º 122/2021, cuja ementa reproduzimos a seguir:
'SUMÁRIO: ATOS DE PENSÃO MILITAR. LEGALIDADE DE UM ATO. ILEGALIDADE DOS DEMAIS ATOS. TRANSCURSO DO PRAZO DE 5 ANOS DESDE A ENTRADA DOS ATOS ILEGAIS NO TCU. ATOS TACITAMENTE REGISTRADOS, CONSOANTE ENTENDIMENTO DO STF NOS EMBARGOS DE DECLARAÇÃO NO RECURSO EXTRAORDINÁRIO 636.553/RS, EM 4/12/2020. POSSIBILIDADE DE REVISÃO DE OFÍCIO, COM FULCRO NO ART. 54 DA LEI 9.874/1999, C/C O ART. 260, § 2º, DO RI/TCU. DETERMINAÇÃO INSTAURAÇÃO DE PROCEDIMENTO DE REVISÃO DE OFÍCIO. OUTRAS DETERMINÇÔES À SEFIP.
1. Passados cinco anos, contados de forma ininterrupta, a partir da entrada do ato de admissão e de concessão de aposentadoria, reforma e pensão (CF, 71, III) no TCU, o ato restará automaticamente estabilizado e considerado registrado tacitamente (RE 636.553/RS, Pleno, rel. E. Ministro Gilmar Mendes) .
2. Estabilizado o ato, abre-se, a partir daí, a possibilidade de sua revisão, nos termos do art. 54 da Lei 9.874/1999 (ED no RE 636.553/RS, Pleno, rel. E. Ministro Gilmar Mendes) '.
5.	Por meio do Acórdão 122/2021-TCU-Plenário, a Corte de Contas acolheu o entendimento anteriormente firmado pelo Supremo Tribunal Federal - STF - no Recurso Extraordinário n.º 636.553/RS, em sede do qual foi expedido o tema n.º 445 de repercussão geral, com o seguinte teor:
'Em atenção aos princípios da segurança jurídica e da confiança legítima, os Tribunais de Contas estão sujeitos ao prazo de 5 anos para o julgamento da legalidade do ato de concessão inicial de aposentadoria, reforma ou pensão, a contar da chegada do processo à respectiva Corte de Contas'.
6.	Ademais, ao apreciar Embargos de Declaração opostos nos autos do citado RE n.º 636.553/RS, o nobre Relator, Ministro Gilmar Mendes, esclareceu que 'passado esse prazo [de cinco anos, contado de forma ininterrupta, a partir da chegada do processo à corte de contas] sem finalização do processo, o ato restará automaticamente estabilizado. Abre-se, a partir daí, a possibilidade de sua revisão, nos termos do art. 54 da Lei 9.873/1999'. Na verdade, o eminente Ministro referiu-se ao artigo 54 da Lei n.º 9.784/1999.
7.	Dessa feita, ante o que decidiu o STF e a Corte de Contas, os atos de peças n.ºs 2 a 5 encontram-se tacitamente registrados, posto que deram entrada no Tribunal há mais de cinco anos.
8.	Assim sendo, deixamos de acolher a proposição de ilegalidade e negativa de registro firmada pela Sefip nos pareceres uniformes de peças n.ºs 7 e 8.
9.	Entretanto, sobre as parcelas de quintos incorporados pelos ex-servidores no período compreendido entre 8/4/1998 a 4/9/2001, compreendemos que deverá incidir o entendimento fixado pelo Supremo Tribunal Federal no RE n.º 638.115/CE. Nesse processo, a Corte Suprema firmou a tese n.º 395 de Repercussão Geral, com o seguinte teor:
'Ofende o princípio da legalidade a decisão que concede a incorporação de quintos pelo exercício de função comissionada no período de 8/4/1998 até 4/9/2001, ante a carência de fundamento legal'.
10. Posteriormente, em sede de embargos declaratórios opostos no mesmo processo, o STF modulou os efeitos de sua decisão original, para determinar a manutenção do pagamento das frações de quintos incorporadas entre 8/4/1998 a 4/9/2001 até a total absorção dessa vantagem por reajustes futuros, em caso de incorporação não baseada em decisão transitada em julgado.
11. Como a deliberação proferida pelo Supremo Tribunal Federal tem força de repercussão geral e atinge toda a administração, cabe ao órgão de pessoal do TCU realizar o destaque dos quintos incorporados pelos ex-servidores no período tratado na tese n.º 395, para lhes fazer incidir a modulação constante do RE n.º 638.115/CE, que se aplica aos ex-servidores do TCU tratados nos presentes autos. E tal incidência independe do registro ou não dos atos ora em análise.
12. Ante todo o exposto, com as vênias de estilo por divergir do encaminhamento proposto pela Sefip às peças n.ºs 7 e 8, esta representante do Ministério Público de Contas propõe ao Tribunal que:
	12.1. considere tacitamente registrados os atos de aposentadoria de Francisco Raul Félix de Souza Ramos (CPF n.º XXX.418.901-XX) , José Reinaldo da Motta (CPF n.º XXX.533.806-XX) , Luiz Carlos Oliveira Borges (CPF n.º XXX.314.323-XX) e de Manoel Eurico Glória (CPF n.º XXX.692.801-XX) - peças n.ºs 2 a 5, respectivamente, por terem dado entrada na Corte de Contas há mais de cinco anos, nos termos do tema de Repercussão Geral n.º 445, proferido pelo Supremo Tribunal Federal no Recurso Extraordinário n.º 636.553/RS, bem como no entendimento constante do Acórdão 122/2021-TCU-Plenário;
	12.2. determine ao órgão de pessoal do Tribunal de Contas da União que promova o destaque das parcelas de quintos incorporados pelos ex-servidores com amparo em funções comissionadas exercidas entre 8/4/1998 a 4/9/2001, a fim de que sobre elas incida a modulação firmada nos Embargos Declaratórios movidos no Recurso Extraordinário n.º 638.115/CE, apreciado pelo Supremo Tribunal Federal, a qual estabelece a necessidade de absorção integral de tais parcelas por reajustes futuros, caso a incorporação não tenha se fundamentado em decisão judicial transitada em julgado."
	É o Relatório.

não há.

Procuradora-Geral Cristina Machado da Costa e Silva.

PESSOAL. APOSENTADORIA. PAGAMENTO DA VANTAGEM DE "QUINTOS" APÓS O ADVENTO DA LEI 9.624/1998. PRECEDENTES DESTE TRIBUNAL PELA ILEGALIDADE DOS ATOS. ATOS DISPONIBILIZADOS AO TCU HÁ MAIS DE CINCO ANOS. REGISTRO TÁCITO SEGUNDO ENTENDIMENTO FIXADO NO RE/STF 636.553. RETORNO DOS AUTOS À SEFIP PARA ADOÇÃO DE PROVIDÊNCIAS.

APOSENTADORIA (APOS)

Secretaria de Fiscalização de Integridade de Atos e Pagamentos de Pessoal e de Benefícios Sociais - Sefip.

Em apreciação os atos de concessão de aposentadoria deferidos pelo Tribunal de Contas da União, em benefício dos Srs. Francisco Raul Félix de Sousa Ramos, José Reinaldo da Motta, Luiz Carlos Oliveira Borges e Manoel Eurico Glória, ex-servidores desta Corte de Contas, sendo que os dois primeiros ocuparam o cargo de Auditor Federal de Controle Externo e os outros dois o cargo de Técnico Federal de Controle Externo.
2. 	As concessões em análise ocorreram na modalidade voluntária, com proventos integrais, calculados com base na última remuneração do cargo em que se deu a inativação, nos termos do art. 3º da Emenda Constitucional - EC 47/2005.
3. 	As informações constantes do processo indicam que os interessados implementaram os requisitos para se inativar, uma vez que tinham idade, tempo de contribuição, de serviço público, de carreira e de cargo requeridos pelo fundamento concessório.
4. 	Submetidos os atos a críticas automatizadas, a Secretaria de Fiscalização de Integridade de Atos e Pagamentos de Pessoal e de Benefícios Sociais - Sefip detectou a existência da rubrica "quintos/décimos" transformada em Vantagem Pessoal Nominalmente Identificada - VPNI pelo art. 62-A da Lei 8.112/1990. 
5.	Acerca dos "quintos", registrou a unidade técnica que, em todos os quatro atos, houve a concessão da aludida vantagem em razão do exercício de funções comissionadas após o advento da Lei 9.624/1998. 
6.	Em vista dessa inconsistência na incorporação de "quintos", os pareceres exarados nos autos pela Sefip (peças 7 e 8) e pelo Ministério Público junto ao TCU (peça 9) são convergentes na linha da ilegalidade desses atos, com a consequente negativa de registro.
7.	Como se percebe, a irregularidade verificada nos atos refere-se à percepção da vantagem de "quintos" que teria origem, segundo a Sefip, em decisão administrativa.
8.	Em consequência, foi sugerido que o Tribunal encaminhasse determinação ao órgão de origem para que promovesse o destaque das parcelas de "quintos/décimos" incorporadas com amparo em funções comissionadas exercidas entre 08/04/1998 a 04/09/2001, transformando-as em parcela compensatória a ser absorvida por reajustes futuros, consoante decidido pelo Supremo Tribunal Federal no Recurso Extraordinário (RE) 638.115/CE.
9.	Ocorre que não há nos autos documento que comprove que o pagamento de "quintos/décimos" decorreu de decisão administrativa. Ademais, inexiste qualquer menção a ato decisório administrativo, monocrático ou colegiado, do órgão que deferiu a concessão. De concreto o que se tem é o seguinte: não se sabe se o pagamento da vantagem de "quintos/décimos" é oriundo de decisão judicial transitada em julgado ou não ou ainda de decisão administrativa.
10.	De acordo com os termos fixados na decisão do Supremo Tribunal Federal no RE 638.115/CE, somente para a hipótese de "quintos/décimos" recebidos com base em decisão judicial transitada em julgado será indevida a cessação imediata do pagamento e não haverá absorção da parcela por reajustes futuros. Já na hipótese de a percepção da mencionada rubrica estar amparada por decisão judicial não transitada em julgado ou por decisão administrativa, o pagamento será mantido até sua absorção integral por quaisquer reajustes futuros concedidos aos servidores.
11.	Contudo, retornando ao caso concreto que ora se analisa, cumpre destacar, como bem ressaltou o Parquet, que houve lapso temporal superior a 5 anos entre as disponibilizações dos atos ao TCU, todas ocorridas em 2015, e a análise por esta Corte de Contas.
12. 	Nas situações de atos disponibilizados ao TCU há mais de cinco anos e sem julgamento de mérito, cumpre registrar que, mediante o Recurso Extraordinário 636.553, o Supremo Tribunal Federal, em sede de repercussão geral, fixou o prazo de cinco anos para que o TCU proceda ao registro dos atos de concessão inicial de aposentadoria, reforma ou pensão, após o qual serão considerados definitivamente registrados.
13. 	Sobre esse assunto, o Plenário, na recente sessão de 27/1/2021, decidiu, por meio do Acórdão 122/2021, entre outras medidas, o seguinte:
"9.2. ordenar à Segecex que, em conjunto com a Sefip:
 (...) 
9.2.2. identifique, entres os atos constantes da base de dados do Sistema de Apreciação e Registro de Atos de Admissão e Concessões (Sisac) e ou do Sistema de Atos de Pessoal (e-pessoal) pendentes de julgamento, aqueles que, à luz da decisão exarada pelo STF no Recurso Extraordinário 636.553/RS, devem ser considerados tacitamente registrados; 9.2.3. identifique, entre os atos selecionados segundo o critério acima, aqueles que contenham algum tipo de ilegalidade e cujos prazos para revisão de ofício encontram-se em curso, adotando medidas sistematizadas para que sejam, com a maior brevidade possível, submetidos aos procedimentos de revisão de ofício, com fulcro no art. 54 da Lei 9.784/1999, c/c o art. 260, § 2º, do Regimento Interno do TCU;"
14.	 Portanto, à luz da novel deliberação deste Tribunal, cumpre considerar tacitamente registrados os atos de concessão em exame neste processo, sem prejuízo de determinar à Sefip que observe o disposto no subitem 9.2.3 do Acórdão 122/2021-TCU-Plenário, no tocante à possibilidade da interposição de revisão de ofício.
	Ante o exposto, manifesto-me por que seja adotada a deliberação que ora submeto a este Colegiado.
TCU, Sala das Sessões, em 16 de março de 2021.
MARCOS BEMQUERER COSTA
Relator